臺灣雲林地方法院民事判決
                                      110年度訴字第121號
原      告  柯尊淹  
訴訟代理人  林夏陞律師
被      告  鄭麗卿  
訴訟代理人  蔡燦煌  
被      告  劉全真即劉維仁

上列當事人間分割共有物事件，本院於民國110年5月18日言詞辯
論終結，判決如下：
    主  文
兩造共有坐落雲林縣○○鄉○○段000000地號，面積2,163平方公尺
之土地，其分割方法為如附圖即雲林縣斗南地政事務所發給日期
民國110年3月16日土地複丈成果圖所示：編號A，面積721平方公
尺之土地分歸被告劉全真即劉維仁單獨取得，編號B，面積1,442
平方公尺之土地分歸原告與被告鄭麗卿共同取得，按應有部分各
2分之1比例保持共有。
訴訟費用由兩造按附表一所示比例負擔。
    事實及理由
壹、程序事項
    被告劉全真即劉維仁經合法通知，未於言詞辯論期日到場，
    核無民事訴訟法第386 條所列各款情形，爰依原告之聲請，
    由其一造辯論而為判決。
貳、實體部分
一、原告起訴主張略以：
  ㈠坐落雲林縣○○鄉○○段000000地號，面積2,163平方公尺之土地
    （下稱系爭土地），為特定農業區之甲種建築用地，由兩造
    共有，應有部分如附表一所示，兩造就系爭土地未訂有不能
    分割之期限，亦無因物之使用目的不能分割情事，且共有人
    間無法達成協議，依民法第823 條第1 項規定，原告自得隨
    時請求分割系爭土地。
  ㈡本件如將系爭土地依附圖即雲林縣斗南地政事務所發給日期
    民國110年3月16日土地複丈成果圖（下稱附圖）所示：編號
    A，面積721平方公尺之土地分歸被告劉全真即劉維仁單獨取
    得，編號B，面積1,442平方公尺之土地分歸原告與被告鄭麗
    卿共同取得，按應有部分各2分之1比例保持共有，符合大多
    數共有人之意願，且對全體共有人最有利，綜上，聲明：如
    主文第1 項所示。
二、被告抗辯略以：
  ㈠被告鄭麗卿：同意附圖之分割方案，亦願意與原告保持共有
    。
  ㈡被告劉全真即劉維仁未到庭，亦未提出書狀作何聲明或陳述
    。
三、本院之判斷：
  ㈠按各共有人，除法令另有規定外，得隨時請求分割共有物。
    但因物之使用目的不能分割或契約訂有不分割之期限者，不
    在此限。共有物之分割，依共有人協議之方法行之。分割之
    方法不能協議決定，或於協議決定後因消滅時效完成經共有
    人拒絕履行者，法院得因任何共有人之請求，命以原物分配
    於各共有人。以原物為分配時，因共有人之利益或其他必要
    情形，得就共有物之一部分仍維持共有。民法第823條第1項
    、第824條第1項、第2項第1款前段、第4項分別定有明文。
    查系爭土地為特定農業區之甲種建築用地，面積2,163平方
    公尺，由兩造共有，應有部分如附表一所示，有系爭土地登
    記第一類謄本在卷可憑（見本院卷第41至45頁），而原告主
    張兩造就系爭土地並無不為分割期限之約定，亦無使用目的
    上不能分割之情事，兩造無法達成分割協議之事實，未見被
    告就此爭執，堪認為真實，則原告依上開規定，訴請裁判分
    割系爭土地，核屬有據，應予准許。
  ㈡次按共有人因共有物分割之方法不能協議決定，而提起請求
    分割共有物之訴，應由法院依民法第824 條命為適當之分配
    ，不受任何共有人主張之拘束；惟定共有物分割之方法，固
    可由法院自由裁量，但仍應斟酌各共有人之意願、共有物之
    性質、價格、分割前之使用狀態、經濟效用、分得部分之利
    用價值及全體共有人之利益等有關情狀，定一適當公平之方
    法以為分割（最高法院74年度第1 次民事庭會議決議( 二)
    、49年台上字第2569號判決、96年度台上字第108 號判決意
    旨參照）。經查：
  ⒈系爭土地南邊與相鄰土地以圍牆相隔，北邊、西邊均臨道路
    ，東邊隔另一塊土地可連接道路，系爭土地上有一層樓主建
    物及鐵皮磚造小屋各一座，其餘為空地及雜木，系爭土地上
    之地上物並非原告及被告鄭麗卿所有等情，業據本院於110
    年1月21日履勘現場時為原告及被告鄭麗卿陳述在卷，並製
    有履勘筆錄、現場照片在卷可佐（見本院卷第137至154頁）
    ，堪認為真。
  ⒉系爭土地上之一層樓主建物及鐵皮磚造小屋，並無門牌號碼
    ，無從查其稅籍編號及歷年來納稅義務人為何人，但原告與
    被告鄭麗卿係因拍賣於109年間取得系爭土地應有部分3分之
    2所有權，被告劉全真即劉維仁則於78年間即為系爭土地之
    共有人之一，且其籍設雲林縣○○鄉○街00號，與系爭土地位
    置大致相符，故系爭土地上之一層樓主建物及鐵皮磚造小屋
    為被告劉全真即劉維仁所有之可能性極高，乃將系爭土地上
    之地上物坐落位置全部分歸A區塊內由被告劉全真即劉維仁
    單獨取得，並由原告與被告鄭麗卿共有剩餘無建物之空地部
    分，故系爭土地如依附圖所示方式分割，將編號A，面積721
    平方公尺之土地分歸被告劉全真即劉維仁單獨取得，編號B
    ，面積1,442平方公尺之土地分歸原告與被告鄭麗卿共同取
    得，按應有部分各2分之1比例保持共有，分割後各土地地形
    均甚方正，並均有道路可供進出，無形成袋地之虞，參以原
    告及被告鄭麗卿均同意此分割方案，被告劉全真即劉維仁雖
    未到庭，但經本院將分割方案寄予被告劉全真即劉維仁，迄
    本件言詞辯論終結前，被告劉全真即劉維仁對此方案亦未表
    示反對意見，堪認此方案應符合全體共有人之意願，則本院
    認系爭土地如依附圖所示方式分割，將編號A，面積721平方
    公尺之土地分歸被告劉全真即劉維仁單獨取得，編號B，面
    積1,442平方公尺之土地分歸原告與被告鄭麗卿共同取得，
    按應有部分各2分之1比例保持共有，合於分割前使用狀況及
    分割後各部分經濟效用，且不違全體共有人之意願，堪認符
    合全體共有人利益，應為適當、公允之分割方法。爰就系爭
    土地分割方法諭知如主文第1 項所示。
  ⒊本院審酌各共有人依上開分割方案分得之土地面積均按其等
    應有部分比例換算，增減甚微，且分得之土地均臨道路得對
    外通行，各共有人分得之土地價值應相差無幾，考量訴訟經
    濟，應無需令共有人再耗費數額非微之鑑價費用，透過囑託
    不動產估價師事務所估算各共有人分得土地之價值，復參酌
    兩造均未表明有需鑑價找補之必要；是以，本院認系爭土地
    分割方法如上，各共有人間應無互相金錢補償之必要。
  ㈢另按共有人自共有物分割之效力發生時起，取得分得部分之
    所有權；應有部分有抵押權或質權者，其權利不因共有物之
    分割而受影響。但有下列情形之一者，其權利移存於抵押人
    或出質人所分得之部分：一、權利人同意分割。二、權利人
    已參加共有物分割訴訟。三、權利人經共有人告知訴訟而未
    參加。民法第824條之1第1、2項定有明文。本件被告劉全真
    即劉維仁之應有部分分別設定抵押權予抵押權人劉茂川（歿
    ）、陳曄娟、賴建龍，經本院依原告之聲請，在訴訟中對抵
    押權人陳曄娟、賴建龍及劉茂川之繼承人即劉嘉音、劉曼莉
    、劉嘉哲、劉嘉成、陳雪珍等人告知訴訟，揆諸上揭規定，
    抵押權人劉茂川（歿）、陳曄娟、賴建龍之抵押權應均分別
    移存於被告劉全真即劉維仁分配取得部分之土地上，附此指
    明。
四、末按因共有物分割、經界或其他性質上類似之事件涉訟，由
    敗訴當事人負擔訴訟費用顯失公平者，法院得酌量情形，命
    勝訴之當事人負擔其一部，民事訴訟法第80條之1定有明文
    。分割共有物之訴，本質上屬無訟爭性之非訟事件，兩造本
    可互換地位。本件原告起訴雖於法有據，但被告之應訴實因
    訴訟性質所不得不然，本院認為訴訟費用由敗訴當事人負擔
    ，顯失公平，而應由兩造依其應有部分之比例分擔，較為公
    允，爰諭知如主文第2 項所示。
五、本案事證已臻明確，兩造其餘主張與攻擊防禦方法，經核均
    與本案判決結果無影響，爰不一一審酌，附此說明。
六、訴訟費用負擔之依據：民事訴訟法第80條之1、第85條第1 
    項但書。
中　　華　　民　　國　　110 　年　　6 　　月　　1 　　日
                       民事第二庭 法  官　洪儀芳

以上正本係照原本作成。
如不服本判決，應於送達後20日內向本院提出上訴狀並表明上訴
理由，如於本判決宣示後送達前提起上訴者，應於判決送達後20
日內補提上訴理由書（須按他造人數附繕本）。
中　　華　　民　　國　　110 　年　　6 　　月　　1 　　日
                                  書記官 林左茹


附表一
編號 共有人 應有部分 訴訟費用分擔之比例 1 劉全真即劉維仁 3分之1 3分之1 2 柯尊淹 3分之1 3分之1 3 鄭麗卿 3分之1 3分之1 

附圖：雲林縣斗南地政事務所發給日期民國110年3月16日土地複
丈成果圖